【裁判字號】    92,上訴,417
【裁判日期】    920617
【裁判案由】    偽造文書
【裁判全文】
臺灣高等法院臺南分院刑事判決      九十二年度上訴字第四一七號  Ａ
      上  訴  人  臺灣臺南地方法院檢察署檢察官
      被      告  甲  ○  ○
      共      同
      選任辯護人  周  崇  賢
右上訴人因被告等偽造文書等案件，不服臺灣臺南地方法院九十一年度訴字第一二五
六號中華民國九十二年三月三日第一審判決（起訴案號：臺灣臺南地方法院檢察署九
十一年度偵字第九五００號），提起上訴，本院判決如左：
      主      文
原判決撤銷。
甲○○、乙○○共同行使偽造私文書，足以生損害於他人，各處有期徒刑肆月，如易
科罰金，均以佰元折算壹日。均緩刑貳年。
郵政簡易人壽保險契約（保單號碼：000000000號）之滿期領款收據上偽造
之「丙○○」署押壹枚沒收。
      事      實
一、甲○○與乙○○係姻親關係（乙○○係甲○○之姊夫，在台南縣六甲郵局擔任郵
    務士稽查），甲○○於民國九十年三月十九日上午八時三分許，前往乙○○所任
    職之台南縣六甲郵局找乙○○，二人即基於共同偽造文書之犯意聯絡，未經甲○○之夫丙○○（二人業於九十年十月十一日離婚）之同意，甲○○擅自出示丙○○之保險單、身分證及印章，向不知情之六甲郵局業務佐郭建宏佯稱已獲丙○○
    同意，欲代領回以丙○○名義為要保人、被保險人及受益人之郵政簡易人壽保險
    （保單號碼：000000000號）滿期保險金新台幣（下同）三十萬元（保
    險期間自八十五年三月十八日起，至九十年三月十七日止）。郭建宏因基於與乙○○之同事情誼，不疑有他，乃由乙○○在上開保險契約滿期領款收據上，偽造
    丙○○之署名並盜用其印章蓋印後，偽造領款收據行使領得取該筆款項，致生損
    害於丙○○。嗣於九十一年二、三月間，因丙○○收到九十年度扣繳憑單後發現
    該筆收入，至六甲郵局查詢始獲悉上情。
二、案經丙○○訴請臺灣臺南地方法院檢察署檢察官偵查起訴。
      理      由
一、訊據被告甲○○、乙○○二人固對於渠等以告訴人丙○○之名義，簽署於上開保
    險契約滿期領款收據，並領取該筆保險金等事實，坦承不諱，惟二人均矢口否認
    渠等有何偽造文書及詐欺取財之犯行，被告甲○○辯稱：當初因與告訴人係夫妻
    之故，始以告訴人名義為要保人、受益人，其實保險費均為伊所繳納，投保目的
    係為儲蓄、供小孩生活、教育費用，當日亦係告訴人載伊至郵局領取保險金。該
    保險之保險費，每期均係由被告甲○○之帳戶扣繳，且告訴人亦有簽立同意書，
    同意被告甲○○領取該筆保險金，是此乃屬夫妻日常家務代理權之範圍事務云云
    ；被告乙○○則辯稱：當天早上八點多，甲○○和她先生到郵局來找我，他叫我
    幫她寫單子，並讓她蓋章以後才拿去給承辦人員郭建宏，甲○○並說如果辦好以
    後，錢再拿回家給她，則她就不用在郵局等，當時被告甲○○及告訴人係一起至
    郵局領取保險金，丙○○在車上但沒有下車，伊僅係幫忙代書，並非代領云云。
二、經查：
  (一)按刑法第二百十條之偽造文書罪，係以無制作權之人制作他人名義之文書為要件
    ，苟無制作權之人未得他人之同意或授權，即以他人名義制作文書，足以生損害
    於公眾或他人，罪名即行成立；至真正名義人之事後追認，與其已成立之罪名，
    並無影響，自不能據為免責之主張，最高法院八十六年度台上字第四六八四號判
    決可資參照。
  (二)本件告訴人丙○○與被告甲○○之感情素來不睦，告訴人丙○○曾於八十八年二
    月間、八十八年三月間及八十九年三月五日毆打被告甲○○成傷，被告甲○○因
    此向台灣台南地方法院家事法庭申請保護令，台南地方法院查明屬實而以八十九
    年家護字第一三０號核發保護令，禁止告訴人丙○○對甲○○及兩造所生子女實
    施身體上或精神上不法之侵害行為，並命被告（丙○○）最少遠離原告（甲○○
    ）工作場所五百公尺等情在案，有台灣台南地方法院九十年度婚字第二九四號民
    事判決附卷可參（偵查卷第三一頁），其後告訴人與被告之關係益形惡化，以致
    被告甲○○據此以不堪同居之虐待為由而提起離婚訴訟，亦有上開離婚民事判決
    在卷足參，是於雙方關係日漸惡化之期間內，告訴人會隨同被告甲○○一同開車
    前去六甲郵局辦理上開事宜之情節，不無令人存疑！至證人郭建宏即承辦該保險
    契約滿期領款手續之六甲郵局郵務佐雖到庭證稱：當日係告訴人開車載被告甲○○前來申辦是項手續，而告訴人當時人待在車上，並未進入該郵局，但伊有請告
    訴人搖下車窗加以確認等語（偵查卷第十六頁、原審卷第廿六頁）。惟質之告訴
    人堅稱當日並未載被告甲○○去六甲郵局，參以證人郭建宏之前並不認識告訴人
    亦未見過告訴人，純係因其與被告乙○○為同事關係，而被告甲○○又係被告乙○○之親戚；是在被告甲○○以有急事為由催促其馬上辦理，其在信任同事、先
    入為主之情況下，倉促間匆忙一瞥，難謂無被誤導而誤認之可能，故尚不得因其
    所述，而遽認當時留在車上之該名男子即為告訴人丙○○本人。何況證人郭建宏
    係本件保險契約期滿發放款項之承辦人，依規定必須本人或指定代理人前來領款
    始可發放，是其若不附合被告二人之上開供詞而為一致之證詞，則其於承辦業務
    上不無重大過失，在此利害與共的情形下，所為上開證詞，是否可信，頗有可疑
    ！另告訴人常年無固定工作及收入，經濟狀況不佳，且終日游手好閒，長久以來
    未曾支付家庭費用分文，在家期間，不是要求金錢花用，即是惡言相向，甚且開
    口向尚讀中學之女兒借錢（參照上開台灣台南地方法院九十年度婚字第二九四號
    判決），衡諸常情，告訴人苟若知悉有此筆滿期款項到期可領，焉有逕自放棄權
    利，任由被告甲○○領取該筆保險金花用之理。審核上開保險契約期滿後領款並
    無期間限制，亦有上開保險要保書附卷可稽（原審卷第十五頁），是苟若告訴人
    係隨同被告甲○○一起去領款乙節為真實，則被告甲○○實無必要於契約滿期（
    三月十八日）翌日，即趕在郵局八時一開門營業，即急急忙忙地前往領取之理（
    原審卷第廿六頁證人郭建宏證詞）。又若被告有一同前往，在花費相同的時間上
    ，為何不由告訴人親自下車前往處理，卻由被告下車處理！而證人郭建宏既知領
    款需本人親自辦理並核對身分證，為何捨簡單而合法的程序不做，卻以搖下車窗
    看人之不合常理又不合法定程序的方式確定？衡以上開各情節，足見被告二人所
    辯與實情不符，而證人郭建宏所證，顯係事後附和被告所辯情節以圖卸免己責，
    均不足採信。
  (三)至夫妻於日常家務，互為代理人，民法第一千零三條第一項固定有明文；然依該
    規定觀之，夫妻僅限於日常家務，始互為代理人。此所謂日常家務，包括衣、食
    、住、行、育、樂及醫療等一切家庭生活所必要的事項及因此所生之法律行為。
    凡在前述範圍內，夫妻依法互為他方之代理人，無庸本人再以意思表示授權。但
    若非家庭日常家務，除非經由他方授權外，即不得謂夫妻間當然具有代理人身份
    ，故夫妻之一方，對於他方之債權為受領者，應非屬上開日常家務事項，除經他
    方特別授權，或有民法第三百零九條第二項之情事，可視為有受領權人外，不生
    債務清償之效力，最高法院四十四年度台上字第一０七六號民事判決可資參照。
    本件案發時被告甲○○與告訴人丙○○雖係夫妻關係，但保險契約期滿領回保險
    金乙事，純屬保險受益人之權限（此由人壽保險事故發生，若指定有受益人時，
    該保險金由受益人領取，並不列入被保險人遺產之情形亦可得知），並非日常家
    務，況告訴人曾因傷害被告之情事而受家事保護令之限制，其事務被告甲○○是
    否有代理權限，不無疑問！故被告甲○○在未得其夫即告訴人之同意下，即擅自
    以告訴人之名義領取該筆保險金，尚不得遽認此係夫妻日常生活之代理行為範疇
    。
  (四)觀諸告訴人陳稱其係於九十一年二、三月間收到扣繳憑單後，始知該筆保險金已
    為被告二人所領走，及證人盧東林即六甲郵局支局長到庭證述告訴人係因未領到
    保險金而至該局協調等語（偵查卷第十六頁），可知告訴人事前並未同意被告二
    人以其名義領取該筆保險金，上開於九十一年六月一日始書立之同意書僅係一附
    條件之事後追認，揆諸前揭判決意旨，實無解於被告二人偽造文書罪之成立。
  (五)又被告乙○○係被告甲○○之姊夫，對被告甲○○與告訴人丙○○間感情不睦一
    事應知之甚詳，明知告訴人在當時之情形下，應不致同意被告甲○○領取其滿期
    保險金，仍與被告甲○○共同向不知情之郭建宏申辦，並在該保險契約滿期領款
    收據上，擅自以告訴人之名義署押並盜用其印章蓋印，領取該筆保險金後卻不在
    上開領款收據之「代領人」欄位署名，足見被告二人對上開偽造文書之犯行，有
    意思之聯絡並為行為之分擔甚明。此外，復有偽造之郵政簡易人壽保險契約要保
    書及期滿領款收據影本各一紙在卷可稽，被告二人偽造文書犯行，均堪予認定。
三、核被告二人所為，均係犯刑法第二百十六條、第二百十條之行使偽造私文書罪，
    渠等偽造署押及盜用印章、印文之行為，係該偽造私文書之部分行為，不另論罪
    。被告二人間，有犯意聯絡及行為分擔，應論以共同正犯。被告二人利用不知情
    （不知未經告訴人同意）之六甲郵局業務佐郭建宏行使偽造文書，為間接正犯。
    原審疏未詳察被告二人未經告訴人授權而共謀偽造文書之事實，並據以行使領款
    ，而遽為被告二人無罪之判決，自有未洽。公訴人上訴意旨，循告訴人丙○○之
    刑事請求上訴狀指摘原判決不當，為有理由，自應由本院撤銷改判之。爰審酌被
    告甲○○係因恐告訴人終日游手好閒，沉迷於六合彩賭博而不支付家庭費用，為
    避免難得的一筆收入為告訴人隨意花用而一時失慮致犯本罪；被告乙○○身為姐
    夫深知此情而基於同情心始共犯本罪，惡性非重，併渠等之品行及智識程度、致
    告訴人受損害程度，犯後仍否認犯行等諸般情狀，量處如主文第二項所示之刑，
    並諭知易科罰金之折算標準，以資懲儆。又查被告二人均未曾受有期徒刑以上刑
    之宣告，有卷內前科表可查，又其等所領取之款項非為己利，而係為供家庭生活
    費用之支出及小孩教育費用，該領取之款亦分別存入被告與告訴人兩人所生子女
    蔡坤福、蔡清密帳戶，亦經被告甲○○陳明在卷（本院卷第四十頁），並提出存
    款證明及存摺影本在卷可參（本院卷第四十三頁及發查卷第廿頁、第廿一頁），
    經此偵審教訓，應知警惕諒無再犯之虞，本院認所宣告之刑，以暫不執行為適當
    ，併諭知緩刑二年，以勵自新。郵政簡易人壽保險契約（保單號碼：00000
    0000號）之滿期領款收據上偽造之「丙○○」署押壹枚，依刑法第二百十九
    條規定不問屬於犯人與否沒收之。又刑法之詐欺罪係以有為自己或第三人不法所
    有之意圖，並以詐術使他人交付財物為必要。本件系爭之保險契約，每期保費均
    係由被告甲○○之帳戶扣繳，此有六甲郵局出具之查詢契約基本資料一份在卷可
    憑，是被告甲○○在主觀上認為自己有權利領取該保險之滿期保險金以支付家用
    及子女之教育費用（原審卷第四十七頁），尚乏不法所有之意圖甚明（公訴人此
    部分亦認為未構成詐欺取財之要件而未據起訴），尚與上開詐欺罪之構成要件有
    悖，附此明。
據上論斷，應依刑事訴訟法第三百六十九條第一項前段、第三百六十四條、第二百九
十九條第一項前段，刑法第二十八條、第二百十六條、第二百十條、第二百十九條、
第七十四條第一款、第四十一條第一項前段，罰金罰鍰提高標準條例第二條，判決如
主文。
本案經檢察官吳忠賢到庭執行職務。
中    華    民    國      九十二      年      六      月      十七      日
                                  臺灣高等法院臺南分院刑事第五庭
                                      審判長法官  楊    明    章
                                            法官  顏    基    典
                            法官  沈    揚    仁
右正本證明與原本無異。
如不服本判決，應於判決送達後十日內向本院提出上訴狀，其未敘述理由者並應於提
出上訴狀後十日內向本院補提理由書（應附繕本)。
                                      法院書記官  李    梅    菊
中    華    民    國      九十二      年      六      月      十八      日
附錄本案論罪科刑適用法條：
刑法第二百一十條
偽造、變造私文書，足以生損害於公眾或他人者，處五年以下有期徒刑。
刑法第二百一十六條
行使第二百十條至第二百十五條之文書者，依偽造、變造文書或登載不實事項或使登
載不實事項之規定處斷。


司法院資訊處製作；財團法人民間司法改革基金會備份。
